臺灣屏東地方法院民事裁定　　　　　　　99年度聲繼字第15號
聲　明　人　黎寬
　　　　　　黎亞佛
　　　　　　黎靜音
　　　　　　黎黨
上四人共同
代　理　人　黃仁賢
上列當事人間聲明繼承事件，本院裁定如下：
    主  文
聲請駁回。
程序費用新臺幣壹仟元由聲請人負擔。
    理  由
一、本件聲明意旨略以：被繼承人黎崇龍（男，民國6 年5 月30
    日出生，身分證統一編號：Ｚ000000000號）生前住在屏東縣
    內埔鄉○○路100 號，於96年11月29日死亡，在臺已無得為
    繼承之親屬，被繼承人在臺灣地區留有遺產，現由行政院國
    軍退除役官兵輔導委員會屏東榮譽國民之家保管中。聲明人
    黎寬、黎亞佛、黎靜音、黎黨均為被繼承人之兄弟姊妹
    ，黎寬現居住於大陸地區廣東省揭東縣桂岭鎮大岭村大望
    圍正5 巷3 號、黎亞佛現居住於大陸地區廣東省揭東縣桂岭
    鎮大岭村大望圍正4 巷1 號、黎靜音現住大陸地區廣東省揭
    東縣桂岭鎮大岭村圓湖圍正2 巷17號、黎黨現居住在大陸
    地區廣東省揭東縣桂岭鎮大岭村大望圍正3 巷13號，依法對
    於被繼承人黎崇龍在臺灣地區之遺產均有繼承權，爰依臺灣
    地區與大陸地區人民關係條例第66條第1 項暨其施行細則之
    規定，於法定期間內，檢具被繼承人死亡時之戶籍謄本、繼
    承系統表、中華人民共和國廣東省揭東縣公證處（2010）揭
    證字第18號親屬關係公證書、財團法人海峽交流基金會（99
    ）核字第029588號證明、委託書、廣東省揭東縣（2010）揭
    證字第19號公證書、財團法人海峽交流基金會（99）核字第
    029585號證明、黎蕃、黎蔡氏之墓碑照片各1 張、族譜等件
    ，向本院為聲明繼承之意思表示等語。
二、按在大陸地區製作之文書，經行政院設立或指定之機構或委
    託之民間團體驗證者，固推定為真正；惟依本條例第7 條規
    定推定為真正之文書，其實質上證據力，由法院或主管機關
    認定；是文書內容須與待證事實有關，且屬可信者，始有實
    質上證據力；故推定為真正之文書，如有反證事實證明其為
    不實者，不適用推定，此觀臺灣地區與大陸地區人民關係條
    例第7 條及該條例施行細則第8 條規定自明。準此經海基會
    驗證之大陸地區公證書，其內容是否真實，法院仍應為實質
    上之調查，不得認係公文書，而逕予採信。
三、次按被繼承人為大陸地區人民者，關於繼承，依該地區之法
    律，但在臺灣地區之遺產，適用臺灣地區之法律，臺灣地區
    與大陸地區人民關係條例第60條定有明文。復按我國民法第
    1147條規定：「繼承，因被繼承人死亡而開始。」；同法第
    1148條前段規定：「繼承人自繼承開始時，除本法另有規定
    外，承受被繼承人財產上之一切權利義務。」；同法第1138
    條規定：「遺產繼承人，除配偶外，依左列順序定之：一、
    直系血親卑親屬。二、父母。三、兄弟姊妹。四、祖父母。
    」，故配偶及兄弟姊妹均為我國法律所定之繼承人，且遺產
    繼承人資格之有無，應以繼承開始時為決定之標準。
四、經查：
  (一)本件聲明人黎寬、黎亞佛、黎靜音、黎黨主張係被繼承
    人黎崇龍在大陸地區之兄弟姊妹，為合法繼承人，固提出被
    繼承人死亡時之戶籍謄本、繼承系統表、中華人民共和國廣
    東省揭東縣公證處（2010）揭證字第18號親屬關係公證書、
    財團法人海峽交流基金會（99）核字第029588號證明、委託
    書、廣東省揭東縣（2010）揭證字第19號公證書、財團法人
    海峽交流基金會（99）核字第029585號證明、黎蕃、黎蔡氏
    之墓碑照片各1 張、族譜等文件為證。
  (二)惟經本院依職權向行政院退除役官兵輔導委員會屏東榮譽國
    民之家函查被繼承人之人事、兵籍等相關文件資料，觀之該
    會所函覆本院之被繼承人之治喪會紀錄及預立代筆遺囑，被
    繼承人於遺囑中自陳在台無親屬，大陸地區之胞弟黎崇寬、
    黎崇黨、黎希佛3 人均已歿、胞妹黎靜音生死不明，有行政
    院退除役官兵輔導委員會屏東榮譽國民之家99年11月29日屏
    家輔字第0990004510號函所附單身亡故榮民治喪會紀錄及屏
    東榮譽國民之家榮民代筆遺囑影本1 份在卷可按，其中「黎
    希佛」顯與聲明人「黎亞佛」之名字有別，衡情此遺囑係依
    被繼承人生前之陳述製作，較之聲明人自行提出之親屬關係
    公證書內容，應更為真實可信，參以聲明人等具狀陳稱：被
    繼承人曾於1990年託人帶回港幣1 萬元，1992年託人帶回新
    臺幣1 萬元，1993年託人帶回衣服等語，有該書狀在卷為憑
    ，依此聲明人與被繼承人一家感情應甚篤，衡情被繼承人應
    無記錯聲明人「黎亞佛」之姓名之理，且亦應無於未確知其
    胞弟已身亡、胞妹生死不明之情況下，即逕行在遺囑代筆人
    及2 名證人面前為此表示可能，堪認聲明人所述及所提上開
    資料與事實並未相符，客觀上尚難信實。
  (三)至於聲明人等所陳報之黎蕃、黎蔡氏之墓碑相片，其內黎蕃
    、黎蔡氏之墓碑上固均刻有孝男「龍」、「寬」、「亞
    佛」、「黨」、孝女「靜音」之碑文，有上開相片附卷可
    查，而被繼承人之父親確為黎蕃、母親確為黎蔡氏，有上開
    被繼承人之戶籍謄本可稽，然經本院依職權向內政部入出國
    及移民署函查被繼承人赴大陸探親之相關資料結果，並無其
    入出境資料等情，有內政部入出國及移民署99年11月25日移
    署資處寰字第0990172526號函附卷足憑，而聲明人等於前開
    書狀中亦表示被繼承人未曾回過家鄉等語，足認被繼承人並
    未參與此2 墳墓之修建，亦即上開墓碑上之碑文係聲明人等
    單方面刻製，自無法執此證明聲明人等所述被繼承人係其等
    胞兄乙情為真實；而其餘聲明人等所提出之委託書、公證書
    、族譜等文件，經核均非屬血緣關係之證明文件，尚不足以
    證明聲明人等為被繼承人之胞弟、胞妹。是殊難僅憑聲明人
    等片面之聲明，遽認聲明人等與被繼承人具有兄弟、兄妹之
    親屬關係。綜上，聲明人等並非被繼承人之法定繼承人，其
    等聲明繼承為無理由。從而聲明人本於臺灣地區與大陸地區
    人民關係條例第66條第1 項規定，向本院為繼承之表示，洵
    屬無據，應予駁回。
五、依非訟事件法第21條第1 項前段、第23條、第24條第1 項，
    民事訴訟法第78條，裁定如主文。
中    華    民    國    100     年    1    月   20    日
                        家事庭  法  官  陳秀慧
以上正本係照原本作成。
如對本裁定抗告須於裁定送達後10日內向本院提出抗告狀，並繳
納抗告費新臺幣1,000元。
中    華    民    國    100     年    1    月   20    日
                                書記官  賀燕花